ACORDAO-COMPLETO-2395279

ACÓRDÃO 1356/2020 ATA 18/2020 - PLENÁRIO

Acórdão 1356/2020-TCU-Plenário
1. Processo nº TC Processo 018.412/2019-0. 
2. Grupo II - Classe I - Assunto: Embargos de declaração (Representação) 
3. Interessados/Responsáveis/Recorrentes:
3.1. Interessado: Senado Federal
3.2. Recorrente: Senado Federal.
4. Órgão: Senado Federal.
5. Relator: Ministro-Substituto Weder de Oliveira
5.1. Relator da deliberação recorrida: Ministro-Substituto Weder de Oliveira.
5.2. Revisor: Ministro Raimundo Carreiro.
6. Representante do Ministério Público: não atuou.
7. Unidade Técnica: Secretaria de Controle Externo de Aquisições Logísticas (Selog) .
8. Representação legal: Monique Rafaella Rocha Furtado (OAB/DF 34.131) , representando El Dorado Serviços Profissionais Eireli. Fernando Cesar Cunha.
9. Acórdão:
VISTOS, relatados e discutidos embargos de declaração interpostos pela Diretoria-Geral do Senado Federal, contra o Acórdão 2963/2019-TCU-Plenário.
ACORDAM os ministros do Tribunal de Contas da União, reunidos em sessão do Plenário, diante das razões expostas pelo relator, e com fundamento nos arts. 32, II, e 34 da Lei 8.443/1992, c/c o art. 287 do RI/TCU, em:
9.1. conhecer dos presentes embargos de declaração para, no mérito, rejeitá-los, nos termos dos arts. 34 da Lei 8.443/1992 e 287 do RI/TCU;
9.2. dar ciência desta deliberação ao recorrente.

Embargos de declaração interposto contra acórdão que considerou procedente representação sobre supostas irregularidades em edital do pregão eletrônico destinado à contratação de serviços continuados de limpeza, conservação e higienização.

Senado Federal.

Ministro Raimundo Carreiro.

13.1. Ministros presentes: José Mucio Monteiro (Presidente), Walton Alencar Rodrigues, Benjamin Zymler, Augusto Nardes, Raimundo Carreiro (Revisor), Ana Arraes e Bruno Dantas.
13.2. Ministros-Substitutos presentes: Augusto Sherman Cavalcanti, Marcos Bemquerer Costa, André Luís de Carvalho e Weder de Oliveira (Relator).

WEDER DE OLIVEIRA

Ministro-Substituto Weder de Oliveira.

Examinam-se embargos de declaração interpostos pela Diretoria-Geral do Senado contra o Acórdão 2963/2019-TCU-Plenário, nos seguintes termos (peça 41) :
"RELATÓRIO 
Trata-se de representação formulada pela sociedade empresária EL DORADO SERVIÇOS PROFISSIONAIS EIRELI em face do Pregão Eletrônico nº 57/2019, realizado no âmbito deste Senado Federal. 
Alega irregularidades no procedimento licitatório do Senado Federal para a prestação de serviços continuados de limpeza, conservação e higienização. Em suma, sustenta que o edital do certame fixou valores muito superiores aos previstos na Convenção Coletiva de Trabalho (CCT) para os cargos de encarregado geral, encarregado diurno, almoxarife, servente diurno e servente escala. 
Por meio do Acórdão 2963/2019-TCU-Plenário, esta egrégia Corte de Conta proferiu a seguinte decisão: 
Acórdão 2963/2019-TCU-Plenário 
1. Processo nº TC Processo 018.412/2019-0. 
2. Grupo I - Classe VII - Assunto: Representação. 
3. Interessados/Responsáveis: 
3.1. Interessado: Senado Federal. 
4. Órgão/Entidade: Senado Federal. 
5. Relator: Ministro-Substituto Weder de Oliveira. 
6. Representante do Ministério Público: não atuou. 
7. Unidade Técnica: Secretaria de Controle Externo de Aquisições Logísticas (Selog) . 
8. Representação legal: Antônio Carlos Costa Santos (OAB/DF 8.379) , Iago Ruas (OAB/DF 58.162) e Edvaldo Fernandes da Silva (OAB/DF 19.233) . 
9. Acórdão: 
VISTOS, relatados e discutidos estes autos de representação formulada pela empresa El Dorado Serviços Profissionais Eirelli - EPP, com fundamento no art. 113, §1º, da Lei 8.666/1993, reportando supostas irregularidades no edital do pregão eletrônico 57/2019, promovido pelo Senado Federal. 
ACORDAM os Ministros do Tribunal de Contas da União, reunidos em Sessão Plenária, ante as razões expostas pelo Relator, em: 
9.1. conhecer da presente representação, com fulcro no art. 113, §1º, da Lei 8.666/1993 c/c os arts. 235 e 237, VI, do RI/TCU para, no mérito, considera-la procedente; 
9.2. com fundamento no art. 250, II, do RI/TCU, determinar à Diretoria-Geral do Senado Federal que se abstenha de prorrogar o contrato 53/2019, decorrente do pregão eletrônico 57/2019, adotando, tempestivamente, as medidas necessárias à realização de novo certame com vistas à sua substituição, em razão das seguintes irregularidades, observadas no edital da licitação: 
9.2.1. fixação no edital de valores mínimos de salários superiores aos praticados pelo mercado, sem que a medida estivesse amparada na complexidade do objeto e/ou na necessidade de alocação de prestadores de serviço com qualificação diferenciada, em afronta ao art. 3º, caput, da Lei 8.666/1993; 
9.2.2. fixação de jornada de trabalho de quarenta horas semanais, inferior às 44 previstas na convenção coletiva de trabalho 2019/2019 firmada entre o Seac/DF e o Sindiserviços/DF, em afronta ao art. 3º, caput, da Lei 8.666/1993; 
9.2.3. ausência de cálculo de produtividade por servente considerando a diversidade de ambientes abrangidos pela contratação, impedindo o adequado dimensionamento do objeto, em afronta ao inciso IX do art. 6º da Lei 8.666/1993. 
 9.3. dar ciência desta decisão à representante e ao Senado Federal. 
9.4. com fundamento no art. 169, II, do RI/TCU, arquivar os presentes autos, sem prejuízo do monitoramento, pela Selog, do cumprimento da medida determinada no subitem 9.2. 
É o breve relatório. 
DO CABIMENTO 
Data vênia, o ilustre julgado apresenta elementos obscuros e controversos em sua fundamentação e foi omisso quanto à imprescindível análise de pontos cruciais suscitados nas informações prestadas pelo Senado Federal e na aplicação de normas cogentes, conforme demonstrado abaixo, razão pela qual, com fulcro no art. 287 do RITCU, se faz necessária a oposição dos presentes embargos para saneamento. 
Antes de tudo, vale ressaltar que o eminente Relator incorporou às "razões de decidir" (fundamentação do julgado) as "análises e conclusões da Selog" (fl. 24) . Não houve qualquer divergência, salientando que "Não há reparos a fazer" sobre manifestação daquela unidade de contas. 
O Plenário, por sua vez, utilizou-se das razões expostas pelo relator para cristalizar o acórdão do órgão máximo da Corte. Portanto, a manifestação da Selog, in casu, constitui as razões de decidir do acórdão proferido com igualdade às palavras próprias do Relator. 
Nesse sentido, imperioso destacar que não há obiter dictum nos trechos obscuros, contraditórios ou omissos presentes tanto na manifestação da Selog incorporada quanto na palavra própria do Relator, já que ambos tangenciam questão dorsal neste processo e decorreram em fundamentação obscura, contraditória e omissa cabal à insurgência ou à aplicação do que restou solidificado no dispositivo do acórdão, de modo que carecem de integração na via dos embargos. 
DA OBSCURIDADE 
A primeira obscuridade que se destaca no respeitável acórdão se refere à aplicação da Resolução nº 03/2019 do Senado Federal. 
Na análise feita (§§18 a 21 da manifestação Selog) , há pronúncia do reconhecimento de que a Constituição Federal garante competência ao Senado Federal para "normatizar questões internas". Entretanto, afirma-se que "tal disposição se sujeita a certos limites". 
Na sequência, amparando-se nas competências delineadas nos arts. 70 e 71 da Constituição Federal, sustenta a competência do Tribunal de Contas da União para análise do presente caso. 
Ora, pela fundamentação presente, não é certo, tornando-se ponto obscuro elementar a ser sanado no caso, se houve o reconhecimento da Resolução nº 03/2019 do Senado Federal com a mesma hierarquia e imperatividade que detém a Lei nº 8.666/1993. 
 Isso porque do conflito aparente de normas de igual hierarquia só poderia decorrer de solução pela Lei de Introdução às Normas do Direito Brasileiro (Decreto-Lei nº 4.657, de 4 de setembro de 1942) . 
O julgado, de outro modo, utilizou-se dos comandos presentes na Lei nº 8.666/1993 (art. 3º) para reduzir o que determina a Resolução do Senado Federal, conforme (fl. 13 do acórdão, §20 da manifestação da Selog) : 
20. O art. 3º dessa norma estabelece que um dos objetivos de uma licitação é garantir a seleção da proposta mais vantajosa para a Administração. Embora não seja o único, a economicidade é, certamente, um dos principais fatores que deve ser considerado na aferição da vantajosidade da contratação. Nesse contexto, a fixação de valores mínimos de salários substancialmente superiores aos estabelecidos na CCT das categorias abrangidas pela contratação, sem qualquer indicação de que são compatíveis com os praticados pelo mercado em condições similares, aponta para uma possível afronta ao princípio da economicidade. 
Idêntica obscuridade do julgado ocorre por vezes da análise feita pela Selog especificamente sobre o §1º do art. 2º da Resolução (fl. 18 do acórdão, §32 da manifestação da Selog) : 
A regra, além de não estabelecer os limites aos valores dos salários a serem fixados no edital, estabelece critérios eminentemente subjetivos, tais como 'necessidade de preservação da cultura organizacional' e 'integração dos prestadores de serviço', indo de encontro ao princípio do julgamento objetivo, previsto no caput do art. 3º da Lei 8.666/1993. 
Por último, a mesma mácula é presente no §38 do voto do Relator (fl. 28 do acórdão) : 
38. Não se avalia aqui a constitucionalidade/legalidade da Resolução Senado 3/2019, mas a interpretação equivocada que foi conferida a essa norma de forma a permitir que à administração da Casa Legislativa que contratasse serviços gerais, destituídos de complexidade e especificidade, em detrimento dos valores que regem contratações no âmbito da administração pública em todas as esferas de governo. 
Caso as razões de decidir tenham garantido a mesma hierarquia normativa aos dois atos, não poderiam "sujeitar a certos limites" as disposições contidas na Resolução em "detrimento" da Lei nº 8.666/93, já que no ordenamento jurídico pátrio, o conflito de normas inferiores é sempre aparente, dado que não há vigência simultânea de comandos normativos contraditórios. 
Mais obscuro (ou contraditório, a depender do entendimento) é a conclusão presente no §36 da manifestação da Selog (fl. 20 do acórdão) no sentido que a modalidade preferencial de contratação utilizada no art. 1º da Resolução nº 03/2019 contrasta com Instrução Normativa editada pelo então MPOG (IN nº 5/2017) , devendo esta prevalecer sobre aquela por maior aderência aos princípios estabelecidos pela Lei nº 8.666/93: 
 36. Quanto à Resolução do Senado Federal 3/2019, verificou-se que seu art. 1º estabelece como preferencial a contratação na modalidade de alocação por postos de trabalho. Tal modelo, entretanto, contrasta com o previsto na Instrução Normativa 5/2017 do então Ministério do Planejamento, Desenvolvimento e Gestão, segundo a qual a regra seria aferir os serviços com base no resultado, sendo a remuneração da contratada por postos de trabalho situação excepcional. Embora o citado normativo vincule apenas os órgãos pertencentes ao Poder Executivo, por se tratar de boa prática, condizente com os princípios estabelecidos pelo art. 3º da Lei 8.666/1993, entende-se que poderia servir como referência válida para os órgãos pertencentes aos demais Poderes da República. 
Dessa forma, em primeiro lugar, a fundamentação parece partir da premissa que o Senado Federal está submetido ao Poder Executivo, no que parece sobrepor a regulamentação daquele (Resolução nº 3/2019 ) à regulamentação deste (IN nº 5/2017) , como se não tivesse vigência o princípio da Separação e da Independência dos Poderes. 
Em segundo lugar, fundamentação não deixa claro se houve ou não o reconhecimento da resolução editada pelo Senado Federal, com fulcro no art. 52, XIII, da Constituição Federal como ato normativo primário com força de lei. 
Ora, tanto o Senado Federal, como executor, quanto o Tribunal de Contas da União, como fiscalizador, devem observar estritamente o princípio da legalidade, com força imperativa dada pelo art. 37 da Constituição Federal. 
É dizer que o esclarecimento do ponto obscuro com reconhecimento da Resolução com autoridade normativa hierárquica de lei resultará na inevitável conclusão que não era facultado à Administração a aplicação ou limitação da referida Resolução na condução dos certames do Senado Federal, mas sim dever decorrente de um imperativo normativo que rege a sua atuação. 
É a Resolução o fundamento que valida o ato administrativo. 
Nesse sentido, nos ensina Marçal Justen Filho que "O princípio da legalidade está abrangido na concepção de democracia republicana. Significa supremacia da lei (expressão que abrange a Constituição) de modo que a atividade administrativa encontra na lei seu fundamento e seu limite de validade" (Curso de Direito Administrativo, 2009) . 
Daí decorrerá também a necessidade de que a atuação do TCU, como órgão de controle e fiscalização, se paute pela análise dos atos normativos, hígidos e imperativos, a que se submete a Administração na execução. Dessa forma, eventual decisão da Corte de Contas que ataca ato tomado por administrador deverá, necessariamente, de utilizar dos comandos da lei - da Resolução, neste caso - como fundamento ao controle realizado. 
Assim, reconhecida a eficácia, vigência e validade da Resolução nº 3/2019 e não sendo apontada nenhuma inconsistência entre os seus comandos e os atos presentes na condução do Pregão nº 57/2019, nenhuma outra conclusão possível senão a regularidade do certame realizado pelo Senado Federal. 
Alternativamente, após sanada a obscuridade anterior, havendo reconhecimento hierárquico idêntico entre a Resolução nº 3/2019 do Senado Federal e a Lei nº 8.666/93, tendo em vista o disposto na LINDB, de acordo com razões presentes no acórdão, é imperioso esclarecer qual o fundamento jurídico que permitiria a restrição dos comandos contidos na Resolução nº 3/2019 em face do art. 3º da Lei nº 8.666/93 ou da Instrução Normativa nº 5/2017-MPOG. 
Seguindo na análise, na sequência, não fica claro também se o julgado realizou ou não controle de constitucionalidade da Resolução editada pelo Senado Federal em face da Constituição Federal (fl. 14 do acórdão,§22 e 23 da manifestação da Selog) . Diz o trecho: 
 (...) a competência do Senado Federal de editar normativos internos que tratem de sua organização interna também se sujeita a limites, não podendo extrapolar e invadir competências que a Constituição atribuiu a outros entes. Assim, em que pese o teor da Resolução 3/2019, o fato é que, no caso em análise, verificou-se violação ao princípio da economicidade, estabelecido não apenas na Lei Geral de Licitações e Contratos (art. 3º) mas também na Constituição Federal (art. 70) , não havendo que se falar em controle abstrato de constitucionalidade de norma, mas em sua aplicação no caso concreto. 
Apesar de se asseverar que, in casu, não se estaria realizando o controle da Resolução do Senado em face à Constituição Federal, conclui-se que "verificou-se violação ao princípio da economicidade". 
Concluir que um ato administrativo praticado em estrita observância de um ato normativo hígido e regular viola a Constituição Federal é, necessariamente, fazer controle de constitucionalidade. 
Se for esse o caso, é necessária manifestação expressa sobre a declaração da inconstitucionalidade, já que não é possível afastar a aplicação da Resolução sem tal medida, conforme entendimento pacífico consagrado na Súmula Vinculante 10 do Supremo Tribunal Federal: 
Viola a cláusula de reserva de plenário (CF, artigo 97) a decisão de órgão fracionário de tribunal que, embora não declare expressamente a inconstitucionalidade de lei ou ato normativo do Poder Público, afasta sua incidência, no todo ou em parte. 
É imperioso dizer que, ainda que no controle difuso de constitucionalidade, o julgamento sobre a constitucionalidade da norma se dará sempre em face à Constituição, de forma objetiva e abstrata, e não em face aos resultados do caso concreto objeto do processo. 
Controle abstrato ou concreto de constitucionalidade tem referência ao processo de julgamento e não à análise meritória da violação pela norma dos preceitos constitucionais. A análise de mérito constitucional terá sempre o necessário caráter abstrato e objetivo. 
Assim, no controle difuso, a força da decisão se limita às partes, formado pelo comando normativo-impositivo determinado no dispositivo do julgado, mas a declaração de inconstitucionalidade tem caráter preliminar ao mérito, incidental, determinando-se o conjunto normativo aplicável ao mérito e, portanto, deve decorrer de violação direta ao texto constitucional e não dos resultados do caso em concreto - ainda que seja declaração de inconstitucionalidade parcial. 
Inconstitucional é o ato normativo face à Constituição e não o fato jurídico e os efeitos jurídicos objetos do processo específico. 
 A semelhança com o controle concentrado reside no fato de que o exame realizado pelo plenário ou órgão especial em nada se diferencia do exame procedido em sede de ação direta de inconstitucionalidade ou ação declaratória de constitucionalidade, em que o controle é de caráter objetivo, sem se importar com o caso concreto. 
Caso seja pela declaração de inconstitucionalidade do texto, além da necessidade de incidente específico, as razões de decidir devem necessariamente indicar qual (is) dispositivos viola (m) o texto constitucional de forma objetiva, sendo impossível a utilização fundamentar inconstitucionalidade reflexa por violação a ato normativo infraconstitucional (como é a Lei nº 8.666/93) . 
Vale ressaltar também que é a eficiência o princípio constitucional explícito e não a economicidade - dado que há relevante distinção entre os dois princípios, podendo ser contrário à eficiência a visão linear pela economicidade como, inclusive, bem lembrado por esta Corte de Contas no Acórdão 290/2006-TCU-Plenário. 
Por tudo, em primeiro lugar, é imperioso sanar a obscuridade do acórdão no ponto específico, sendo necessário, para tanto, esclarecimentos sobre a existência de declaração de inconstitucionalidade da Resolução nº 3/2019 do Senado Federal e sobre o atendimento à Súmula Vinculante 10 do Supremo Tribunal Federal. 
Em segundo lugar, o saneamento da obscuridade apontada quanto ao eventual controle de constitucionalidade visa também observar se o órgão de controle e fiscalização está respeitando o entendimento do Supremo Tribunal Federal2 de que o Tribunal de Contas da União não pode realizar controle de constitucionalidade de norma no julgamento de seus procedimentos, por não estarem incluídas nas competências delineadas ao órgão pela Constituição Federal e por lhe faltar os atributos necessários da jurisdição. 
A conclusão é a mesma para o que o próprio STF chamou, no caso paradigma acima, de controle de constitucionalidade por meio do "eufemisticamente denominado de competência administrativa de deixar de aplicar a lei vigente e eficaz no caso concreto"3. 
Importantíssimo ressaltar que, conforme também debatido no mandamus, caso realizasse o mencionado controle, o Tribunal de Contas da União estaria por desrespeitar completamente a autonomia e independência entre os Poderes, mormente o Legislativo, e a competência do Supremo Tribunal Federal. É precisamente o caso em questão, em que se faz necessário o respeito à autonomia e independência do Senado Federal, bem como sua competência legislativa para edição da Resolução derivada diretamente do texto constitucional. 
Por fim, há igual obscuridade a ser sanada quanto à aplicação do Acórdão 430/2005-TCU-Plenário no presente julgado. Reza a fundamentação deste presente acórdão que, na ocasião daquele outro processo, entendeu-se "que a referida Casa Legislativa detinha a prerrogativa de organizar-se, mas respeitando os limites da Constituição." 
Entretanto, é obscura a análise relevante sobre natureza jurídica do ato da Câmara dos Deputados (Ato da Mesa nº 80, 2001) analisado no Acórdão 430/2005-TCU-Plenário em face da Resolução nº 3/2019 do Senado Federal. Sendo assim, como entendeu pela aplicação do precedente ao caso, é necessária manifestação sobre a natureza idêntica ou distinta entre os atos normativos, dado que ato normativo secundário é analisado em face à sua legalidade e constitucionalidade porquanto ato normativo primário é analisado apenas quanto à constitucionalidade. 
Além disso, goza de igual importância a manifestação sobre a aderência às conclusões do voto do Relator do caso anteriormente julgado, considerando que, naquela oportunidade, restou assentado que "ao legislar internamente sobre matéria atinente à licitação em desacordo com a lei licitatória, a Câmara deixa de observar os citados mandamentos constitucionais.". 
Assim, segundo esse entendimento, não haveria na espécie vício material de constitucionalidade do ato normativo, mas sim vício formal quanto à competência de legislar sobre a matéria. 
Portanto, é obscuro se houve a aplicação desse entendimento ao presente processo, caso em que haveria a declaração a inconstitucionalidade formal da Resolução nº 3/2019 do Senado Federal. 
De outro giro, o acórdão embargado, com a devida vênia, viola o princípio constitucional da hierarquia administrativa, quando desprestigia a interpretação adotada no certame impugnado sob o crivo da cadeia de subordinação cujo ápice é Mesa do Senado Federal, que sequer foi ouvida nos autos. 
DA CONTRADIÇÃO 
É forçoso sanar também as contradições presentes na fundamentação do julgado, por exemplo, entre o entendimento esboçado pelos §§18 a 23 (fls. 12 a 14 do acórdão) da manifestação da Selog e o ponto consignado nos §§35 a 41 do julgado (fls. 28 e 29 o acórdão) . 
Repisa-se aqui que, dada a adoção sem ressalvas da manifestação da Selog como fundamento de mérito, ambos os trechos constituem igualmente as razões de decidir do acórdão proferido pela Corte de Contas. 
Conforme restou consignado nas razões de obscuridade acima, no primeiro trecho da fundamentação do acórdão (adoção da manifestação da Selog) há elementos indicativos de que o julgado reprimiu e contestou a Resolução nº 3/2019, já no segundo (voto do Relator) , contraditoriamente, os elementos presentes no acórdão são no sentido de que a referida norma é hígida e válida, restando apenas aplicação equivocada pelo Senado Federal. 
Anote-se, para demonstrar a eloquência da contradição, que há manifestação no sentido que "Não se avalia aqui a constitucionalidade/legalidade da Resolução Senado 3/2019, mas a interpretação equivocada que foi conferida a essa norma" (§38 do voto do Relator, fl. 28 do acórdão) , e, por outro lado, há também manifestação de que "no caso em análise, verificou-se violação ao princípio da economicidade, estabelecido não apenas na Lei Geral de Licitações e Contratos (art. 3º) mas também na Constituição Federal (art. 70) " (§22 da manifestação da Selog, fl. 14 do acórdão) . 
Ademais, igual contradição se apresenta porque o dispositivo do acórdão (itens 9.2.1, 9.2.2 e 9.2.3) , concluem que a irregularidade na fixação dos salários no procedimento se dá em razão de "afronta ao art. 3º, caput, da Lei 8.666/1993" e "afronta ao art. 3º, caput, da Lei 8.666/1993". 
Ora, se não houve a declaração de ilegalidade ou inconstitucionalidade pelo julgado, mas apenas interpretação equivocada do ato normativo pelo administrador, garantindo-se imaculada a Resolução do Senado Federal, é certo que a irregularidade apontada teria de advir em face à Resolução, podendo ou não ser combinada com outros atos normativos a depender da sua aplicação subsidiária. 
Relevante destacar aqui que a própria Lei nº 8.666/93 prevê, de forma expressa, em seu art. 117, que a sua aplicação é subsidiária à aplicação de outros comandos normativos específicos que couberem ao caso: 
Art. 117. As obras, serviços, compras e alienações realizados pelos órgãos dos Poderes Legislativo e Judiciário e do Tribunal de Contas regem-se pelas normas desta Lei, no que couber, nas três esferas administrativas. 
DA OMISSÃO 
QUANTO À FIXAÇÃO DA JORNADA SEMANAL DE 40 HORAS 
Em sua fundamentação (fls. 9-10 do acórdão) , o ilustre julgado limitou-se a refutar a jornada de 40h adotada pelo Senado Federal porque o órgão "não trouxe elementos capazes de comprovar a assertiva.". 
Salvo a nossa consideração maior que é fato notório que o aumento na jornada diária do trabalhador decorre da queda na produtividade - sendo descabida e até mesmo impossível a produção de provas contundentes pelo Senado Federal nesse sentido, além de adentrar no mérito e na experiência do administrador. Entretanto, essa objeção não é cabível nos presentes embargos. 
Dizem as razões de decidir do acórdão que há "ausência de elementos em sentido contrário" (fl. 10) . Porém, o caso é que houve omissão sobre o fato de tal fixação de jornada utilizada pelo Senado Federal estar amparada pelo entendimento do Ministério do Planejamento, Desenvolvimento e Gestão - MPOG, tudo conforme precisamente explicado na peça de manifestação desta Casa (item 3.2) . 
Houve omissão relavante do acórdão sobre o ponto alvo de manifestação anterior desta Casa e não há outro fundamento maior no acórdão que permita a conclusão presente, já que a aplicação do disposto no item 3 do Anexo VI-B da IN 5/2017 - MPOG, que substituiu o art. 44 da IN n° 2/2008 - MPOG, necessariamente desaba na correta aplicação pelo Senado Federal da jornada semanal de 40 horas. Colacionamos novamente a determinação contida nos normativos do extinto MPOG: 
Nas condições usuais serão adotados índices de produtividade por servente em jornada de oito horas diárias, de acordo com os seguintes parâmetros. 

Sendo assim, é necessária a manifestação no julgado sobre a aplicação dos comandos normativos secundários que foram objeto da decisão do Senado Federal pela jornada de 40 horas semanais no procedimento licitatório. 
DA APLICAÇÃO DA RESOLUÇÃO Nº 3/2019 DO SENADO FEDERAL 
Há também omissão no acórdão proferido sobre a aplicação dos demais dispositivos presentes na Resolução nº 3/2019 do Senado Federal, já que, conforme visto acima, não ficou claro, qual natureza jurídica foi conferida à Resolução pelo julgamento, bem como sobre a existência do controle de constitucionalidade e o seu resultado. 
O voto do Relator se cingiu à análise do §2º do art. 2º da referida Resolução porquanto a análise da Selog declinou 'incompatibilidade' das disposições contidas na Resolução face à Constituição Federal e à Lei nº 8.666/1993. 
Entretanto, diversamente do que ocorreu nas medidas sugeridas pela Selog - que não integram a fundamentação do julgado - o dispositivo do acórdão não consta qualquer menção à utilização da IN nº 5/2017-MPOG (ou qualquer outro ato) na condução do novo procedimento determinado. 
Sendo assim, ainda que presentes no acórdão as conclusões de que o §2º do art. 2º da Resolução nº 3/2019 se dirige apenas aos casos de prorrogação dos contratos anteriores à vigência da Resolução, não foram combatidos os argumentos e a aplicação autônoma dos demais dispositivos presentes na Resolução, aptos, por si só, a garantir a higidez e legalidade do pregão atacado. 
Portanto, necessário sanar a omissão nuclear, no sentido que o julgado aborde os motivos pelos quais o procedimento licitatório repreendido objetivamente violou as demais determinações constantes no art. 2º, principalmente o caput, incisos e §1º, da Resolução do Senado Federal nº 3/2019. Igual medida se revela necessária a esclarecer a omissão, caso considerado o entendimento pela ilegalidade, inconstitucionalidade ou não aplicação desses dispositivos, sobre qual o ato normativo paradigma o acórdão consagra como obrigatório a ser seguido pelo Senado Federal nos casos de certames para a contratação de serviços objeto de execução indireta pelo Senado Federal. 
DA FORÇA NORMATIVA DAS CONVENÇÕES COLETIVAS 
Outra omissão no acórdão é quanto a força normativa das convenções coletivas de trabalho, ainda que se possa afirmar que o Senado Federal não se vincula diretamente a convenções coletivas firmadas entre sindicatos de empresas terceirizadas e seus empregados. 
A Constituição Federal de 1988, mantendo a orientação que remonta a Constituição de 1934 e seguintes, reconheceu expressamente a validade das convenções e acordos coletivos de trabalho4. 
Na verdade, ainda que fruto de um acordo de vontades, as convenções coletivas não se submetem ao princípio da relatividade dos efeitos do contrato, produzindo seus efeitos também em relação a terceiros6: 
Outra característica da convenção coletiva é a de produzir efeitos não só para as partes que a subscrevem, mas também para terceiros. Daí a sua natureza híbrida que levou Carnelutti a afirmar: "ur ibrido che a la forma del contrato e l'anima della legge". (grifo nosso) 
As convenções coletivas têm a característica de criar regras jurídicas8: 
As convenções coletivas de trabalho (CCTs) , embora de origem privada (normas autônomas) , criam regras jurídicas, isto é, preceitos gerais, abstratos, impessoais, dirigidos a normatizar situações ad futurum. Correspondem, consequentemente, à noção de lei em sentido material, traduzindo ato-regra ou comando abstrato. São, desse modo, do ponto de vista substantivo (seu conteúdo) , diplomas desveladores de normas jurídicas típicas, tal como a sentença normativa. Do ponto de vista formal, porém, despontam as convenções coletivas de trabalho como acordos de vontade, contratos - na linha dos atos jurídicos (negócios jurídicos) privados bilaterais ou plurilaterais. 
Tal característica é reconhecida inclusive pelo Tribunal de Contas da União9: 
... 
9.2.1. nos certames objetivando a contratação de obras públicas, não há determinação legal que obrigue a Administração Pública a examinar as propostas dos licitantes para observar se estes consideraram nos seus preços as despesas com mão de obra decorrentes do cumprimento de acordo, convenção ou dissídio coletivo de trabalho, devendo ser observadas as disposições dos arts. 48, 44, §3º, da Lei 8.666/1993, bem como os critérios de aceitabilidade de preços e outros requisitos previstos no instrumento convocatório; 
9.2.2. as licitantes, por sua vez, estão obrigadas ao cumprimento de acordo coletivo, do qual foi signatária, bem como de disposições presentes em convenção ou dissídio coletivo de trabalho, em observância ao art. 7º, inciso XXVI, da Constituição Federal de 1988, e ao art. 611 do Decreto-Lei 5.452/1943 (Consolidação das Leis do Trabalho) , que conferem caráter normativo a tais instrumentos, tornando obrigatória, assim, a sua observância nas relações de trabalho; 
9.2.3. as regras e critérios para elaboração de orçamentos de referência de obras e serviços de engenharia pela Administração Pública, estão estabelecidos no Decreto 7.983/2013 - no caso de certames fundamentados na Lei 8.666/1993 que prevejam o uso de recursos dos orçamentos da União -, bem como nos arts. 8º, §§ 3º, 4º e 5º, da Lei 12.462/2011, e 31, §§ 2º e 3º, da Lei 13.303/2016, ou seja, devem se basear precipuamente nos sistemas referenciais oficiais de custo (Sinapi e Sicro) ; 
9.2.4. os sistemas referenciais Sicro e Sinapi, utilizados para fundamentar o orçamento estimativo das contratações de obras e serviços de engenharia pelo Poder Público, consideram, de forma direta ou indireta, os parâmetros salariais e outras disposições de instrumentos de negociação coletiva de trabalho na formação de custos com a mão de obra; 
9.2.5. as disposições existentes na Instrução Normativa MPOG nº 02/2008, que foi revogada pela IN-Seges/MPDG 5/2017, são aplicáveis às contratações de serviços pela Administração Pública, não versando tais atos normativos sobre a contratação de obras públicas; 
... 
 (grifos nossos) 
Como citado no acórdão supra, nesta mesma linha, a Instrução Normativa MPDG nº 5, de 26 de maio de 2017, estabelece as situações onde, excepcionalmente, a Administração não deverá seguir o disposto em acordos, convenções ou dissídios coletivos de trabalho: 
Art. 6º A Administração não se vincula às disposições contidas em Acordos, Convenções ou Dissídios Coletivos de Trabalho que tratem de pagamento de participação dos trabalhadores nos lucros ou resultados da empresa contratada, de matéria não trabalhista, ou que estabeleçam direitos não previstos em lei, tais como valores ou índices obrigatórios de encargos sociais ou previdenciários, bem como de preços para os insumos relacionados ao exercício da atividade. 
Parágrafo único. É vedado ao órgão e entidade vincular-se às disposições previstas nos Acordos, Convenções ou Dissídios Coletivos de Trabalho que tratem de obrigações e direitos que somente se aplicam aos contratos com a Administração Pública. 
Sobre o tema, são esclarecedoras as considerações que o Ministro Benjamin Zymler faz em seu voto no Acórdão 2860/2019-TCU-Plenário: 
II - Da repercussão de convenções coletivas em contratos de obras públicas 
Com relação ao mérito, verifico que a questão controvertida diz respeito à inclusão na planilha contratual dos custos pertinentes a seguro de vida, plano de saúde e cesta básica, por força de convenção coletiva. Conforme exposto, o recorrente busca defender a legalidade da consideração dessas despesas no contrato e a inadequação da determinação consignada no Acórdão 1297/2018-TCU-Plenário, que submeteu o pagamento dessas parcelas à análise discricionária da Cogesn. 
Acerca do assunto, assinalo que a orçamentação de obras públicas procura reproduzir todos os custos necessários à consecução do empreendimento, vigentes no mercado local no período de análise. Para tanto, busca-se obter os custos diretos dos itens de serviço a partir dos sistemas de referência oficiais (Sicro ou Sinapi) ou outros aprovados por entidades da administração pública, aos quais são acrescidos o lucro e os custos indiretos necessários à execução da obra. 
Na aferição do custo direto da mão-de-obra, incluem-se os salários das categorias, também extraídos dos sistemas oficiais de referência ou outra fonte reconhecida pela técnica de orçamentação, além dos encargos sociais e os encargos adicionais ou complementares, cujo propósito é contemplar outras despesas com pessoal especificadas em lei ou convenções coletivas de trabalho. 
A consideração das despesas decorrentes de convenções coletivas no orçamento de obras públicas está prevista no Manual de Metodologias e Conceitos do Sinapi, formando os designados "encargos complementares". Essa parcela é assim conceituada no referido manual (http://www.caixa.gov.br/site/paginas/downloads.aspx#categoria_754, p. 97) : 
"Os encargos complementares são os custos associados à mão de obra como alimentação, transporte, equipamentos de proteção individual, ferramentas manuais, exame médicos obrigatórios, seguros de vida e cursos de capacitação, cuja obrigação de pagamento decorre das convenções coletiva de trabalho e de normas que regulamentam a prática profissional na construção civil". 
Da mesma forma, o Manual de Custos de Infraestrutura de Transportes do Sicro - vol. 4 (2017) também admite o que chama de "encargos adicionais da mão de obra". Segundo o aludido documento, cuida-se de " (...) benefícios a que fazem jus os trabalhadores, em função de determinações específicas de acordos ou convenções coletivas de trabalho de diferentes regiões e entidades sindicais, os quais geram desembolsos que se acrescem aos encargos sociais e complementares" (http://www.dnit.gov.br/custos-e-pagamentos/sicro/manuais-de-custos-de-infraestrutura-de-transportes /manuais-de-custos-de-infraestrutura-de-transportes, p. 85) . 
Na referida versão do manual, consta uma relação exemplificativa de encargos adicionais decorrente de pesquisa de convenções coletivas em diversas unidades federativas, cabendo destacar que a autarquia passou a incluir em seus orçamentos de referências os custos pertinentes a cesta básica, seguro de vida e auxílio funeral e assistência médica/odontológica, em percentuais variados para diferentes categorias. 
Dessa forma, não há espaço para se afirmar que a administração pública não está pelo menos indiretamente vinculada às cláusulas de uma convenção coletiva que tenham impacto sobre o preço de venda dos serviços que lhe forem prestados. 
Como qualquer custo que incide sobre a execução de um item de serviço, as despesas impostas às empresas por força desses ajustes têm impacto sobre a precificação das obras, seja sob a ótica das empresas, que são obrigadas a cumprir as convenções coletivas, seja sob a perspectiva da administração, ao elaborar o orçamento estimativo de certames licitatórios, seja sob o ângulo dos órgãos de controle, ao comporem o orçamento de referência para fins de verificação da economicidade de licitações e contratos. 
Isso não significa, por óbvio, que as disposições estabelecidas em uma convenção coletiva não possam ser avaliadas sob o ponto de vista da moralidade, da razoabilidade, da legitimidade e da economicidade. Afinal, as contratações públicas estão sujeitas a princípios estabelecidos na Carta Constitucional, os quais se sobrepõem aos pactos celebrados entre pessoas estranhas à administração pública no exercício de suas autonomias privadas. 
O disposto no item 23 supra não se aplica a cláusulas que tratem de obrigações exclusivas do empregador que não possam ser consideradas custo para fins de definição do preço de venda de serviços. Nesse sentido, invoco a matéria decidida no Acórdão 3336/2012-TCU-Plenário, de relatoria do Ministro José Múcio Monteiro que, ao apreciar consulta formulada pelo Presidente da Câmara dos Deputados, decidiu que o benefício da participação nos lucros e resultados, prevista em Convenção Coletiva de Trabalho, "não é considerado custo da venda dos serviços, uma vez que se trata de obrigação exclusiva do empregador". 
Existe farta jurisprudência desta Corte de Contas admitindo a incorporação de determinadas despesas estabelecidas em convenções coletivas no orçamento de obras públicas. A título de exemplo, mencionam-se: 
Acórdão 2490/2010-TCU-Plenário. Relator: Ministro José Múcio. 

"9.3.1.1. adequar o custo da mão de obra à metodologia definida no Sicro 2, mantendo-se os valores paradigmas apontados no relatório de auditoria, acrescidos do custo de R$ 0,25/hora, relativo à concessão do benefício da cesta básica, previsto na convenção de trabalho vigente na época da elaboração do orçamento base, e sobre o qual não deverá incidir encargos sociais;" (grifos acrescidos) . 
Voto condutor do Acórdão 3293/2011-TCU-Plenário. Relator: Ministro-Substituto Marcos Bemquerer: 
"Dos benefícios que o Consórcio alega serem parte integrante do custo da mão de obra (plano de saúde, plano odontológico, abonos, seguro de vida, cesta básica, refeição, baixadas programadas para funcionários recrutados fora da localidade e participação nos lucros e resultados) , apenas a participação nos lucros e resultados - PLR é prevista na respectiva Convenção Coletiva de Trabalho. Porém a PLR não deve considerada como custo de salário dos funcionários, por não haver habitualidade no seu pagamento, a teor do art. 458 da Consolidação das Leis do Trabalho (CLT) c/c o art. 3º da Lei n. 10.101/2000. 
Como os demais benefícios não estão previstos na legislação, no Sicro 2 ou mesmo na convenção coletiva, o seu pagamento pela Administração carece de respaldo legal, constituindo mera liberalidade da contratada." (grifos acrescidos) . 
Acórdão 2603/2013-TCU-Plenário. Relator: Ministro Raimundo Carreiro. 
"9.2.1.2. exclua do orçamento original (R$ 2.983.901.257,50) o montante de R$ 10.105.631,90 (referente a encargos sociais, cesta básica, alimentação, transporte e outros itens de custos indiretos) e inclua, nas minutas contratuais do edital, cláusulas que prevejam que os valores de R$ 20.325.442,47 (referente a folgas de campo) e R$ 24.340.228,15 (referente à extensão de plano médico e odontológico aos dependentes dos funcionários) , somente sejam pagos às contratadas, proporcionalmente, depois de exigidos por meio de Acordo/Convenção Coletiva de Trabalho;" (grifos acrescidos) . 
O entendimento de que as despesas decorrentes de convenção coletiva com impacto sobre o preço de venda devem repercutir no custo de contratos de obras públicas também está alinhado com o subitem 9.2.2 do Acórdão 719/2018-TCU-Plenário, vazado nos seguintes termos: 
9.2. responder ao consulente que: 
 (...) 
9.2.2. as licitantes, por sua vez, estão obrigadas ao cumprimento de acordo coletivo, do qual foi signatária, bem como de disposições presentes em convenção ou dissídio coletivo de trabalho, em observância ao art. 7º, inciso XXVI, da Constituição Federal de 1988, e ao art. 611 do Decreto-Lei 5.452/1943 (Consolidação das Leis do Trabalho) , que conferem caráter normativo a tais instrumentos, tornando obrigatória, assim, a sua observância nas relações de trabalho." 
Ressalto que a referida decisão foi utilizada no relatório condutor do Acórdão 605/2017-TCU-Plenário para fundamentar determinação de que a administração deveria se manifestar sobre a conveniência e a oportunidade de assumir os encargos pagos pela contratada a seus funcionários (seguro de vida, plano de saúde e cesta básica) , no que se refere à mão de obra de apoio operacional (gerência do empreendimento) . 
Todavia, em minha visão, houve uma incorreta interpretação do sentido do Acórdão 719/2018-TCU-Plenário. Afinal, se os contratados estão obrigados ao pagamento de toda e qualquer verba trabalhista prevista em convenção  coletiva, é de se concluir, na linha do exposto nesse voto, que as verbas com impacto no preço de venda devem fazer parte da composição da planilha de custos da contratação e, portanto, devem ser consideradas na equação econômico-financeira da avença. 
Além de coerente com a técnica de orçamentação consagrada pela jurisprudência do Tribunal, a tese exposta no item anterior está de acordo com o caráter normativo dos acordos de convenção coletiva, o qual foi reconhecido no art. 611 da Consolidação da Legislação Trabalhista (CLT) : 
"Art. 611 - Convenção Coletiva de Trabalho é o acordo de caráter normativo, pelo qual dois ou mais Sindicatos representativos de categorias econômicas e profissionais estipulam condições de trabalho aplicáveis, no âmbito das respectivas representações, às relações individuais de trabalho. (Redação dada pelo Decreto-lei nº 229, de 28.2.1967) " 
Dessa forma, não cabe a determinação para que a Cogesn avalie a conveniência e a oportunidade de assumir os encargos pagos pela contratada a toda e qualquer planilha de custo de mão de obra (seguro de vida, plano de saúde e cesta básica) , conforme estabelecido no subitem 9.5.1 do Acórdão 1297/2018-TCU-Plenário. 
Com isso, não há outra alternativa que não dar provimento ao pedido de reexame interposto pela Construtora Norberto Odebrecht S.A., para o fim de tornar insubsistente o subitem 9.5.1 do Acórdão 1297/2018-TCU-Plenário. 
Sendo assim, a Corte de Contas reconheceu que a Administração deve em princípio respeitar o disposto em convenções e acordos coletivos. 
DA APLICAÇÃO DA LINDB E CONSIDERAÇÃO DOS EFEITOS PRÁTICOS DA DECISÃO 
Por último, há omissão importante no decisium sobre as considerações dos efeitos de se adotar, in casu, valores salariais menores do que aqueles atualmente praticados: o risco de perigo à atividade administrativa e legislativa pela saída em massa dos atuais empregados para substituição por outros colaboradores desconhecidos. 
Por vias de sua manifestação, o Senado Federal já havia levado a matéria ao conhecimento da Corte de Contas: 
 
É claro que os atuais trabalhadores - capacitados e treinados ao longo de largos anos de serviço para atender às expectativas mais altas do Senado Federal - não aceitarão assumir as mesmas funções e atividades tendo como contraprestação salário menor. 
A estipulação dos salários a menor decorrerá necessariamente da fuga em massa dessa mão-de-obra confiável e qualificada, formada ao longo dos anos, a qual teve um custo intangível de capacitação hodierna que será desmantelado caso haja redução abrupta dos salários condignos atualmente recebidos. 
Há também o aspecto da confiança e da segurança desta Casa Legislativa. Isso porque, apesar do acórdão suscitar que não haveria especialização necessária aos cargos em questão, uma coisa foi esquecida: a confiança organizacional e as ações de segurança afetam todos os cargos e setores. 
O Senado Federal, como se sabe, é mais pura representação do federalismo brasileiro e do mais alto nível padrão de processo legislativo. Esses trabalhadores fazem parte do grupo que dá condições a esta atividade, incluindo-se no sentimento de confiança dos demais colaboradores. Esta Casa trata de incontáveis temas sensíveis que não podem ser prejudicados por pessoas mal-intencionadas. 
A bem dizer que os trabalhos dessa casa afetam diretamente a população brasileira como um todo, passando por esses corredores as mais sensíveis matérias que podem afetar desde a segurança nacional até as relações de política-externa brasileira. 
 Não está se falando aqui sobre alguns ou até mesmo uma dezena de trabalhadores, mas sim de quase quatro centenas. Imagine-se os custos indiretos e os danos ao trabalho desta Casa se um pequeno percentual de novos colaboradores tiver interesses impuros ou praticar atos lesivos. Além dos trabalhos importantes, nesta Casa caminham diariamente as mais altas autoridades do País. 
É dizer que os lanços de confiança que criam o sentimento organizacional estão estabelecidos e fortalecidos, trazendo da substituição em massa de colaboradores - em qualquer nível - abalo sísmico às estruturas fundacionais do Senado Federal 
Isso quer dizer que não importa o fato desses trabalhadores não terem de ter a qualificação técnica específica para suas atribuições diárias, eles precisam ter o conhecimento das rotinas e procedimentos adotados para os padrões desta Casa Legislativa. 
E isso não se cria do dia para a noite nem muito menos se substitui com um contrato novo. 
Se analisarmos até mesmo a mais simples das empresas, com apenas alguns poucos funcionários, é clara a certeza que os seus gestores indicarão como custo incalculável e impeditivo à substituição constante de trabalhadores não o saber técnico específico da formação profissional, mas sim o necessário treinamento e aprimoramento do novo indivíduo às atividades, rotinas e processos daquela empresa específica. Aliás, os anos de experiência do funcionário podem valer muito mais que as suas qualificações técnicas. 
Não é diferente no poder público, fato que derivou, inclusive, a novel redação à Lei de Introdução às Normas do Direito Brasileiro (Decreto-Lei nº 4.657, de 4 de setembro de 1942) . E aqui está especificamente a omissão relevante incorrida no julgado, ao deixar de apreciar a aplicação de norma cogente e imperativa. 
Rezam os arts. 20 e 22 do referido Diploma: 
Art. 20. Nas esferas administrativa, controladora e judicial, não se decidirá com base em valores jurídicos abstratos sem que sejam consideradas as consequências práticas da decisão. 
Parágrafo único. A motivação demonstrará a necessidade e a adequação da medida imposta ou da invalidação de ato, contrato, ajuste, processo ou norma administrativa, inclusive em face das possíveis alternativas. 
Art. 22. Na interpretação de normas sobre gestão pública, serão considerados os obstáculos e as dificuldades reais do gestor e as exigências das políticas públicas a seu cargo, sem prejuízo dos direitos dos administrados. 
§ 1º Em decisão sobre regularidade de conduta ou validade de ato, contrato, ajuste, processo ou norma administrativa, serão consideradas as circunstâncias práticas que houverem imposto, limitado ou condicionado a ação do agente. 
Como se vê, houve a devida - e correta - preocupação do legislador em orientar a tomada de decisão do administrador não só pelos parâmetros objetivos determinados na no texto normativo puro, mas também pelos efeitos e repercussões práticas daquele ato. 
 Assim, para suprir a omissão pendente do acórdão, é necessário saneamento, para que haja manifestação sobre a decisão administrativa no caso do Pregão nº 57/2019 em face dos seus efeitos práticos, conforme determinam os arts. 20 e 22 da LINDB, concluindo-se que, considerando tais efeitos e à legalidade a qual se encontra vinculado (respeito aos dizeres da Resolução nº 3/2019) não há qualquer mácula no ato administrativo de estabelecimento de patamares salariais idênticos aos anteriormente praticados. 
Essa é a decisão válida e regular que atende às determinações legais e constitucionais aplicáveis ao caso. 
DOS PEDIDOS 
Ante o exposto, requer o conhecimento e, no mérito, o acolhimento dos presentes embargos de declaração com vistas a sanar os seguintes pontos omissos, contraditórios e obscuros no acórdão proferido: 
a) A obscuridade sobre a natureza jurídica da Resolução nº 3/2019 do Senado Federal, decorrente da competência atribuída pelo inciso XIII da Constituição Federal; e 
Sucessivamente, o reconhecimento da validade, eficácia, vigência e aplicação dos comandos da Resolução nº 3/2019 no Pregão nº 57/2019, atendendo-se ao princípio da legalidade, e, em razão dessa conclusão, a concessão de efeitos modificativos ao acórdão anterior, julgando-se improcedente a representação formulada; ou 
Alternativamente, caso presente no acórdão reconhecimento da Resolução como ato normativo primário com força de lei, com idêntica hierarquia, o esclarecimento sobre os fundamentos jurídicos que permitiriam a restrição dos comandos contidos na Resolução nº 3/2019 em face do art. 3º da Lei nº 8.666/93 ou da Instrução Normativa nº 5/2017-MPOG; 
b) A obscuridade quanto ao controle de constitucionalidade Resolução nº 3/2019 do Senado Federal e ao atendimento à Súmula Vinculante 10 do Supremo Tribunal Federal, sendo necessária manifestação específica sobre o entendimento do Supremo Tribunal Federal da impossibilidade de realização de controle de constitucionalidade pelo Tribunal de Contas da União; 
c) A obscuridade quanto à aplicação do Acórdão 430/2005-TCU-Plenário, no diz respeito à natureza jurídica do Ato da Mesa nº 80/2001 da Câmara dos Deputados e da Resolução nº 3/2019 do Senado Federal, bem como se há no acórdão entendimento de vício de constitucionalidade formal na Resolução nº 3/2019 do Senado Federal; 
d) A contradição presente no §38 do voto do Relator em face ao presente no§22 da manifestação da Selog, sendo necessária manifestação sobre qual entendimento deve prevalecer. 
e) A omissão na aplicação do determinado no item 3 do Anexo VI-B da IN 5/2017 - MPOG, que substituiu o art. 44 da IN n° 2/2008 - MPOG, na fixação da jornada semanal de 40 horas; 
f) A omissão na análise da aplicação da Resolução nº 3/2019 do Senado Federal ao caso, principalmente no que tange às determinações constantes no art. 2º, principalmente o caput, incisos e §1º. 
Sucessivamente, da conclusão que decorrer da validade, eficácia, vigência e aplicação dos demais comandos presentes na Resolução nº 3/2019 à contratação em análise, principalmente os previstos nos incisos e no §1º do art. 2º, a concessão de efeitos modificativos ao acórdão anterior, julgando-se improcedente a representação formulada; ou 
Alternativamente, caso considerado o entendimento pela ilegalidade, inconstitucionalidade ou 'não aplicação' desses dispositivos, a manifestação sobre qual o ato normativo paradigma o acórdão consagra como obrigatório a ser seguido pelo Senado Federal nos casos de certames para a contratação de serviços objeto de execução indireta pelo Senado Federal. 
g) A omissão quanto à força normativa das convenções coletivas de trabalho e a consequente observância pelo Senado Federal. 
h) A omissão quanto à aplicação dos arts. 20 e 22 da Lei de Introdução às Normas do Direito Brasileiro, devendo ser considerados os efeitos práticos da decisão do administrador que promoveu e manutenção dos valores dos salários no Pregão nº 57/2019."
É o relatório.

Monique Rafaella Rocha Furtado (OAB/DF 34.131), representando El Dorado Serviços Profissionais Eireli. Fernando Cesar Cunha.

Não atuou.

EMBARGOS DE DECLARAÇÃO. CONHECIMENTO. REJEIÇÃO.

REPRESENTAÇÃO (REPR)

Secretaria de Controle Externo de Aquisições Logísticas (Selog).

Tratam os autos de representação formulada pela empresa El Dorado Serviços Profissionais Eirelli - EPP, com fulcro no art. 113, §1º, da Lei 8.666/1993, reportando irregularidades no edital do pregão eletrônico 57/2009, promovido pelo Senado Federal.
Nesta etapa, examino embargos de declaração interpostos pela Diretoria-Geral do Senado Federal (peça 41) , contra o Acórdão 2963/2019-TCU-Plenário, no qual esta Corte de Contas deliberou:
"VISTOS, relatados e discutidos estes autos de representação formulada pela empresa El Dorado Serviços Profissionais Eirelli - EPP, com fundamento no art. 113, §1º, da Lei 8.666/1993, reportando supostas irregularidades no edital do pregão eletrônico 57/2019, promovido pelo Senado Federal.
ACORDAM os Ministros do Tribunal de Contas da União, reunidos em Sessão Plenária, ante as razões expostas pelo Relator, em:
9.1. conhecer da presente representação, com fulcro no art. 113, §1º, da Lei 8.666/1993 c/c os arts. 235 e 237, VI, do RI/TCU para, no mérito, considera-la procedente;
9.2. com fundamento no art. 250, II, do RI/TCU, determinar à Diretoria-Geral do Senado Federal que se abstenha de prorrogar o contrato 53/2019, decorrente do pregão eletrônico 57/2019, adotando, tempestivamente, as medidas necessárias à realização o de novo certame com vistas à sua substituição, em razão das seguintes irregularidades, observadas no edital da licitação:
9.2.1. fixação no edital de valores mínimos de salários superiores aos praticados pelo mercado, sem que a medida estivesse amparada na complexidade do objeto e/ou na necessidade de alocação de prestadores de serviço com qualificação diferenciada, em afronta ao art. 3º, caput, da Lei 8.666/1993;
9.2.2. fixação de jornada de trabalho de quarenta horas semanais, inferior às 44 previstas na convenção coletiva de trabalho 2019/2019 firmada entre o Seac/DF e o Sindiserviços/DF, em afronta ao art. 3º, caput, da Lei 8.666/1993;
9.2.3. ausência de cálculo de produtividade por servente considerando a diversidade de ambientes abrangidos pela contratação, impedindo o adequado dimensionamento do objeto, em afronta ao inciso IX do art. 6º da Lei 8.666/1993."
O embargante considera que essa decisão estaria eivada de omissões, obscuridades e contradições, razões pelas quais requer (peça 41) :
"Ante o exposto, requer o conhecimento e, no mérito, o acolhimento dos presentes embargos de declaração com vistas a sanar os seguintes pontos omissos, contraditórios e obscuros no acórdão proferido: 
a) A obscuridade sobre a natureza jurídica da Resolução nº 3/2019 do Senado Federal, decorrente da competência atribuída pelo inciso XIII da Constituição Federal; e 
Sucessivamente, o reconhecimento da validade, eficácia, vigência e aplicação dos comandos da Resolução nº 3/2019 no Pregão nº 57/2019, atendendo-se ao princípio da legalidade, e, em razão dessa conclusão, a concessão de efeitos modificativos ao acórdão anterior, julgando-se improcedente a representação formulada; ou 
Alternativamente, caso presente no acórdão reconhecimento da Resolução como ato normativo primário com força de lei, com idêntica hierarquia, o esclarecimento sobre os fundamentos jurídicos que permitiriam a restrição dos comandos contidos na Resolução nº 3/2019 em face do art. 3º da Lei nº 8.666/93 ou da Instrução Normativa nº 5/2017-MPOG; 
b) A obscuridade quanto ao controle de constitucionalidade Resolução nº 3/2019 do Senado Federal e ao atendimento à Súmula Vinculante 10 do Supremo Tribunal Federal, sendo necessária manifestação específica sobre o entendimento do Supremo Tribunal Federal da impossibilidade de realização de controle de constitucionalidade pelo Tribunal de Contas da União; 
c) A obscuridade quanto à aplicação do Acórdão 430/2005-TCU-Plenário, no diz respeito à natureza jurídica do Ato da Mesa nº 80/2001 da Câmara dos Deputados e da Resolução nº 3/2019 do Senado Federal, bem como se há no acórdão entendimento de vício de constitucionalidade formal na Resolução nº 3/2019 do Senado Federal; 
d) A contradição presente no §38 do voto do Relator em face ao presente no§22 da manifestação da Selog, sendo necessária manifestação sobre qual entendimento deve prevalecer. 
e) A omissão na aplicação do determinado no item 3 do Anexo VI-B da IN 5/2017 - MPOG, que substituiu o art. 44 da IN n° 2/2008 - MPOG, na fixação da jornada semanal de 40 horas; 
f) A omissão na análise da aplicação da Resolução nº 3/2019 do Senado Federal ao caso, principalmente no que tange às determinações constantes no art. 2º, principalmente o caput, incisos e §1º. 
Sucessivamente, da conclusão que decorrer da validade, eficácia, vigência e aplicação dos demais comandos presentes na Resolução nº 3/2019 à contratação em análise, principalmente os previstos nos incisos e no §1º do art. 2º, a concessão de efeitos modificativos ao acórdão anterior, julgando-se improcedente a representação formulada; ou 
Alternativamente, caso considerado o entendimento pela ilegalidade, inconstitucionalidade ou 'não aplicação' desses dispositivos, a manifestação sobre qual o ato normativo paradigma o acórdão consagra como obrigatório a ser seguido pelo Senado Federal nos casos de certames para a contratação de serviços objeto de execução indireta pelo Senado Federal. 
g) A omissão quanto à força normativa das convenções coletivas de trabalho e a consequente observância pelo Senado Federal. 
h) A omissão quanto à aplicação dos arts. 20 e 22 da Lei de Introdução às Normas do Direito Brasileiro, devendo ser considerados os efeitos práticos da decisão do administrador que promoveu e manutenção dos valores dos salários no Pregão nº 57/2019."
Segundo o art. 34 da Lei 8.443/1992, "cabem embargos de declaração para corrigir obscuridade, omissão ou contradição da decisão recorrida". 
Vicente Greco Filho assim define esses vícios da deliberação:
"- obscuridade: defeito consistente na difícil compreensão do texto da sentença e pode decorrer de simples defeito redacional ou mesmo de má formulação de conceitos, havendo obscuridade quando a sentença está incompreensível no comando que impõe e na manifestação de conhecimento e vontade do juiz.
- contradição: afirmação conflitante, quer na fundamentação, quer entre a fundamentação e a conclusão, sendo que, nesses casos, a correção da sentença, em princípio, não levaria a uma verdadeira modificação da sentença, mas apenas a um esclarecimento de seu conteúdo.
- omissão: caso em que a sentença é complementar, passando a resolver questão não solucionada, ganhando substância, portanto, sendo que as questões que devem ser resolvidas pelo juiz são todas as relevantes postas pelas partes para a solução do litígio, bem como as questões de ordem pública que o juiz deve resolver de ofício, como, por exemplo, a coisa julgada." (Direito Processual Civil Brasileiro, Saraiva, 11ª ed., 2º volume, 259/260) .
Não há omissão, contradição ou obscuridade no presente caso, como passo a analisar.
O embargante considera que o Acórdão 2963/2019-TCU-Plenário teria sido omisso/obscuro ao não abordar diversos aspectos relacionados à Resolução 3/2019 do Senado Federal, no caso a sua natureza jurídica, constitucionalidade, aplicação e atendimento à Súmula Vinculante 10 do STF.
Com relação a esses aspectos, o acórdão embargado tratou da incidência da Resolução 3/2019 do Senado Federal ao caso que se analisa nos estritos limites das competências constitucionais e legais do Tribunal e na extensão que o Plenário desta Corte julgou suficiente para fundamentar de forma clara sua decisão.
Nessa linha, destaco trechos do relatório e da proposta de deliberação que fundamentaram o Acórdão 2963/2019-TCU-Plenário:
[Relatório]
"9.	Promovida a oitiva da casa legislativa, realizou a Selog a análise dos argumentos apresentados, parcialmente reproduzida a seguir (peça 19) :
 (...) 
19. Embora o inciso em questão permita ao Senado Federal editar resoluções com o objetivo de normatizar questões internas, tal disposição se sujeita a certos limites. Nesse contexto, deve-se destacar que o inciso XXVII do art. 22 da Constituição Federal estabelece como competência privativa da União legislar sobre 'normas gerais de licitação e contratação, em todas as modalidades, para as administrações públicas diretas, autárquicas e fundacionais da União, Estados, Distrito Federal e Municípios, obedecido o disposto no art. 37, XXI, [...]', competência atualmente exercida por meio da Lei 8.666/1993.
20. O art. 3º dessa norma estabelece que um dos objetivos de uma licitação é garantir a seleção da proposta mais vantajosa para a Administração. Embora não seja o único, a economicidade é, certamente, um dos principais fatores que deve ser considerado na aferição da vantajosidade da contratação. Nesse contexto, a fixação de valores mínimos de salários substancialmente superiores aos estabelecidos na CCT das categorias abrangidas pela contratação, sem qualquer indicação de que são compatíveis com os praticados pelo mercado em condições similares, aponta para uma possível afronta ao princípio da economicidade.
 (...) 
'22. Conforme observado no tópico anterior, a competência do Senado Federal de editar normativos internos que tratem de sua organização interna também se sujeita a limites, não podendo extrapolar e invadir competências que a Constituição atribuiu a outros entes. Assim, em que pese o teor da Resolução 3/2019, o fato é que, no caso em análise, verificou-se violação ao princípio da economicidade, estabelecido não apenas na Lei Geral de Licitações e Contratos (art. 3º) mas também na Constituição Federal (art. 70) , não havendo que se falar em controle abstrato de constitucionalidade de norma, mas em sua aplicação no caso concreto.
23. Diante do que foi observado nestes autos, as competências que a Constituição Federal atribui ao TCU (art. 71) legitimam a atuação do Tribunal nesta representação. Quanto ao Acórdão 430/2005-TCU-Plenário, mencionado na manifestação do órgão, trata-se de apreciação de Pedido de Reexame interposto pela Câmara dos Deputados contra a Decisão 618/2002-TCU-Plenário, recurso improvido pelo Tribunal. Na ocasião, o Relator, Ministro Lincoln Magalhães da Rocha, entendeu que a referida Casa Legislativa detinha a prerrogativa de organizar-se, mas respeitando os limites da Constituição."
[Proposta de Deliberação]
"38.	Não se avalia aqui a constitucionalidade/legalidade da Resolução Senado 3/2019, mas a interpretação equivocada que foi conferida a essa norma de forma a permitir à administração da casa legislativa que contratasse serviços gerais, destituídos de complexidade e especificidade, em detrimento dos valores que regem contratações no âmbito da administração pública em todas as esferas de governo.
39.	A leitura da resolução não permite conclusões nesse sentido e tampouco foi o citado normativo editado para viabilizar contratações a qualquer preço.
40.	Assim, ainda que se considere que proposta mais vantajosa não signifique apenas preço mais baixo, tal condição não abre caminho para contratação por qualquer preço, como já ressaltado por esta Corte. 
41.	O administrador permanece obrigado a justificar os preços que se propõe pagar, e a demonstrá-los compatíveis com as especificidades dos serviços que serão prestados e com os profissionais que irão executá-los, conforme destacou o Ministro Augusto Nardes, no voto que fundamentou o acórdão 290/2006-TCU-Plenário, a seguir transcrito, o que não foi feito no caso sob análise."
Uma vez que o órgão julgador não está obrigado a abordar todas as questões que a parte considera necessárias para o deslinde da matéria quando já tiver encontrado fundamentos bastantes para proferir a decisão, não devem ser imputados vícios dessa espécie ao julgado.
Conforme consolidado no Poder Judiciário, é inadmissível a oposição de embargos para rediscutir questões tratadas e devidamente fundamentas no acórdão embargado.
A menção à Instrução Normativa 5/2017 não foi utilizada como condicionante à atuação do Senado Federal e à aplicação da resolução, conforme trecho reproduzido pelo próprio embargante, no qual fica claro sua citação apenas como referência de boas práticas:
"36. Quanto à Resolução do Senado Federal 3/2019, verificou-se que seu art. 1º estabelece como preferencial a contratação na modalidade de alocação por postos de trabalho. Tal modelo, entretanto, contrasta com o previsto na Instrução Normativa 5/2017 do então Ministério do Planejamento, Desenvolvimento e Gestão, segundo a qual a regra seria aferir os serviços com base no resultado, sendo a remuneração da contratada por postos de trabalho situação excepcional. Embora o citado normativo vincule apenas os órgãos pertencentes ao Poder Executivo, por se tratar de boa prática, condizente com os princípios estabelecidos pelo art. 3º da Lei 8.666/1993, entende-se que poderia servir como referência válida para os órgãos pertencentes aos demais Poderes da República." (grifamos) 
III
Argumenta o embargante que haveria contradição na "fundamentação do julgado, por exemplo, entre o entendimento esboçado pelos §§18 a 23 (fls. 12 a 14 do acórdão) da manifestação da Secretaria de Controle Externo de Aquisições Logísticas (Selog) e o ponto consignado nos §§35 a 41 do julgado (fls. 28 e 29 do acórdão) ". 
Segundo o embargante, "no primeiro trecho da fundamentação do acórdão (adoção da manifestação da Selog) há elementos indicativos de que o julgado reprimiu e contestou a Resolução 3/2019, já no segundo (voto do Relator) , contraditoriamente, os elementos presentes no acórdão são no sentido de que a referida norma é hígida e válida, restando apenas aplicação equivocada pelo Senado Federal".
Transcrevo, na sequência, a manifestação da Selog, reproduzida no relatório da decisão embargada, que acolhi como razões de decidir:
[Relatório]
"18. Conforme o inciso XIII do art. 52 da Constituição Federal, compete privativamente ao Senado Federal 'dispor sobre sua organização, funcionamento, polícia, criação, transformação ou extinção dos cargos, empregos e funções de seus serviços, e a iniciativa de lei para fixação da respectiva remuneração, observados os parâmetros estabelecidos na lei de diretrizes orçamentárias'.
19. Embora o inciso em questão permita ao Senado Federal editar resoluções com o objetivo de normatizar questões internas, tal disposição se sujeita a certos limites. Nesse contexto, deve-se destacar que o inciso XXVII do art. 22 da Constituição Federal estabelece como competência privativa da União legislar sobre 'normas gerais de licitação e contratação, em todas as modalidades, para as administrações públicas diretas, autárquicas e fundacionais da União, Estados, Distrito Federal e Municípios, obedecido o disposto no art. 37, XXI, [...]', competência atualmente exercida por meio da Lei 8.666/1993.
20. O art. 3º dessa norma estabelece que um dos objetivos de uma licitação é garantir a seleção da proposta mais vantajosa para a Administração. Embora não seja o único, a economicidade é, certamente, um dos principais fatores que deve ser considerado na aferição da vantajosidade da contratação. Nesse contexto, a fixação de valores mínimos de salários substancialmente superiores aos estabelecidos na CCT das categorias abrangidas pela contratação, sem qualquer indicação de que são compatíveis com os praticados pelo mercado em condições similares, aponta para uma possível afronta ao princípio da economicidade.
21. Segundo a Constituição Federal, 'a fiscalização contábil, financeira, orçamentária, operacional e patrimonial da União e das entidades da administração direta e indireta, quanto à legalidade, legitimidade, economicidade, [...], será exercida pelo Congresso Nacional, mediante controle externo' (art. 70) , que é exercido com o auxílio do TCU, conforme competências estabelecidas no art. 71 da Constituição. Entende-se, portanto, legítima a atuação do Tribunal no caso em análise.
Resolução do Senado Federal e seu caráter legal, competência do controle abstrato da norma que embasa disposição editalícia.
Manifestação do órgão/entidade:
a) há independência e harmonia entre os Poderes, fundamento da República Federativa do Brasil que preconiza a atuação complementar entre os órgãos soberanos do Estado na consecução do bem comum, com imunização recíproca dos atos interna corporis, como a resolução em tela (peça 17, p. 19) ;
b) a resolução emana da competência constitucional, absoluta e privativa, do Senado Federal de dispor sobre sua organização administrativa, conforme art. 52, XIII, da Constituição Federal (peça 17, p. 20) ;
c) os tribunais têm nas resoluções que estabelecem seus regimentos internos e organização a força normativa de verdadeiras leis, é o que se entendeu no julgamento da ADI 1.105-7/DF em que fixou o entendimento de que a cada tribunal é reservada a competência para dispor sobre sua 'economia interna', o que se sobressai ainda mais quando se trata de Resolução emanada por uma das casas do Poder Legislativo (peça 17, p. 20) ;
d) essa autonomia é consectário lógico e inexorável do princípio da separação dos poderes, insculpido no art. 2º da Carta Política, e deve ser observado (peça 17, p. 20) ;
e) eventuais excessos no exercício desta competência privativa atribuída pela Constituição devem ser submetidos ao crivo do Supremo Tribunal Federal, conforme jurisprudência atual daquela Corte, a quem cabe exercer o controle de constitucionalidade sobre os atos normativos primários, restando plenamente superada a Súmula 347 do STF, conforme recente jurisprudência do STF (peça 17, p. 20-21) ;
f) o objeto da representação implica no questionamento da validade do próprio dispositivo de hierarquia legal que o ampara, que é a Resolução do Senado, norma equiparada à lei ordinária, conforme disposto na Constituição Federal (peça 17, p. 21) ;
g) tal questionamento que inadvertidamente pretende rebaixar a Resolução do Senado a mera norma administrativa ao arrepio da Constituição Federal, implica, necessariamente, na análise de matéria constitucional da própria norma, de natureza legal a cargo do STF (peça 17, p. 21) ;
h) em decorrência da autonomia administrativa concedida pela Constituição Federal às casas legislativas, essa Corte de Contas (Acórdão 430/2005-TCU-Plenário, Relator Lincoln Magalhães da Rocha) concluiu favoravelmente acerca da possibilidade de a Câmara dos Deputados - de forma análoga ao Senado na Constituição Federal -, ter regulamento próprio para suas licitações (peça 17, p. 21) .
Análise:
22. Conforme observado no tópico anterior, a competência do Senado Federal de editar normativos internos que tratem de sua organização interna também se sujeita a limites, não podendo extrapolar e invadir competências que a Constituição atribuiu a outros entes. Assim, em que pese o teor da Resolução 3/2019, o fato é que, no caso em análise, verificou-se violação ao princípio da economicidade, estabelecido não apenas na Lei Geral de Licitações e Contratos (art. 3º) mas também na Constituição Federal (art. 70) , não havendo que se falar em controle abstrato de constitucionalidade de norma, mas em sua aplicação no caso concreto.
23. Diante do que foi observado nestes autos, as competências que a Constituição Federal atribui ao TCU (art. 71) legitimam a atuação do Tribunal nesta representação. Quanto ao Acórdão 430/2005-TCU-Plenário, mencionado na manifestação do órgão, trata-se de apreciação de Pedido de Reexame interposto pela Câmara dos Deputados contra a Decisão 618/2002-TCU-Plenário, recurso improvido pelo Tribunal. Na ocasião, o Relator, Ministro Lincoln Magalhães da Rocha, entendeu que a referida Casa Legislativa detinha a prerrogativa de organizar-se, mas respeitando os limites da Constituição."
Reproduzo, agora, o trecho da proposta de deliberação mencionado pelo embargante:
[Proposta de Deliberação]
35.	Verifica-se, ainda, que o §2º, do art. 1º, da Resolução Senado 3/2019, é explícito ao tratar da prorrogação dos contratos, nos prazos previstos no art. 57, II, da Lei 8.666/1993, hipótese de unicidade contratual, e não de novos contratos, decorrentes de novas licitações:
'§ 2º Os postos de trabalho ocupados atualmente em decorrência da contratação de serviços objeto de execução indireta poderão ser mantidos, com o pagamento dos valores atualmente praticados nas planilhas de custos, até o limite do prazo de vigência fixado pelo inciso II do art. 57 da Lei n° 8.666, de 21 de junho de 1993 (Lei de Licitações e Contratos) , em atenção aos princípios da continuidade do serviço público e da segurança jurídica, bem como ao disposto no inciso VI do art. 7° da Constituição Federal, nas cláusulas de continuidade constantes das convenções coletivas de trabalho, e na Súmula n° 331 do Tribunal Superior do Trabalho.' (grifamos) 
36.	Reproduz-se, a título de esclarecimento, o mencionado art. 57, II, da Lei 8.666/1993:
'Art. 57.  A duração dos contratos regidos por esta Lei ficará adstrita à vigência dos respectivos créditos orçamentários, exceto quanto aos relativos:
 (...) 
II - à prestação de serviços a serem executados de forma contínua, que poderão ter a sua duração prorrogada por iguais e sucessivos períodos com vistas à obtenção de preços e condições mais vantajosas para a administração, limitada a sessenta meses; (Redação dada pela Lei nº 9.648, de 1998) '
37.	Interpretação diversa, no sentido de considerar que os postos de trabalho possam ser mantidos no novo contrato com os valores praticados no contrato anterior levará à inusitada situação de permitir que a casa legislativa contrate serviços gerais, destituídos de qualquer complexidade, a preços injustificadamente superiores aos que seriam pagos por outros entes, sejam eles públicos ou privados, pelos mesmos serviços, resultando em contratação francamente desvantajosa para o erário público. 
38.	Não se avalia aqui a constitucionalidade/legalidade da Resolução Senado 3/2019, mas a interpretação equivocada que foi conferida a essa norma de forma a permitir à administração da casa legislativa que contratasse serviços gerais, destituídos de complexidade e especificidade, em detrimento dos valores que regem contratações no âmbito da administração pública em todas as esferas de governo.
39.	A leitura da resolução não permite conclusões nesse sentido e tampouco foi o citado normativo editado para viabilizar contratações a qualquer preço.
40.	Assim, ainda que se considere que proposta mais vantajosa não signifique apenas preço mais baixo, tal condição não abre caminho para contratação por qualquer preço, como já ressaltado por esta Corte. 
41.	O administrador permanece obrigado a justificar os preços que se propõe pagar, e a demonstrá-los compatíveis com as especificidades dos serviços que serão prestados e com os profissionais que irão executá-los, conforme destacou o Ministro Augusto Nardes, no voto que fundamentou o acórdão 290/2006-TCU-Plenário, a seguir transcrito, o que não foi feito no caso sob análise.
'14. Assim, proposta mais vantajosa não significa apenas preço mais baixo. Há que se considerar a tutela de outros valores jurídicos além do menor preço, como, por exemplo, o atendimento ao princípio da eficiência. Nada obstante, devo destacar que tal condição não abre caminho para contratação por qualquer patamar, como já ressaltado por esta Corte. O administrador continua obrigado a justificar os preços a que se propõe ajustar, e a demonstrá-los compatíveis também com as especificidades dos serviços que serão prestados e com os profissionais que irão executá-los. '"
Da leitura dos excertos transcritos, verifica-se que a manifestação da Selog, que reproduzi no relatório e adotei como razões de decidir, delineou a competência deste Tribunal para atuar no caso em tela a partir dos dispositivos que a fundamentam. 
Por sua vez, a proposta de deliberação procurou, sempre dentro das competências constitucionais e legais desta Corte, compreender o teor da resolução e harmonizar sua interpretação com os dispositivos constitucionais e normas gerais de licitações e contratos aplicáveis aos três Poderes, não havendo, portanto, qualquer contradição, seja na fundamentação, seja entre a fundamentação e a parte dispositiva.
IV
Argumenta o embargante que o acórdão teria sido omisso quanto à fixação da jornada de 40 horas e quanto à força normativa das convenções coletivas de trabalho.
Mais uma vez não há omissão na decisão recorrida, uma vez que os aspectos atinentes à jornada de trabalho e à convenção coletiva foram analisados na extensão que o caso requer, notadamente para questionar a falta de fundamentação para adoção da jornada de 40 horas, problemas no dimensionamento da quantidade de postos de trabalho, fixação de salários em patamares superiores aos previstos na convenção, bem como para caracterizar, respaldado em extensa pesquisa jurisprudencial, que não há sucessão trabalhista da nova empresa vencedora da licitação tão somente em razão da conservação dos empregados em seus postos de trabalho.
Também não foi omisso o acórdão embargado sobre as considerações acerca do risco de perigo à atividade administrativa pela saída em massa dos atuais empregados para substituição por colaboradores desconhecidos, uma vez que foram analisados todos os aspectos necessários ao deslinde da matéria, conforme excerto do relatório a seguir reproduzido:
" (...) 
34. Em que pese a sensibilidade das questões suscitadas e a preocupação do órgão com os atuais prestadores de serviço, o Senado Federal, assim como qualquer outro órgão pertencente à administração pública, está sujeito às regras impostas pela legislação. O caput do art. 37 da Constituição Federal, por exemplo, estabelece princípios que devem ser observados pela 'administração pública direta e indireta de qualquer dos Poderes da União, dos Estados e dos Municípios'.
35. Assim, além dos princípios da legalidade e da impessoalidade, expressamente previstos no referido dispositivo constitucional, as ações da administração devem também obedecer ao princípio da economicidade, garantindo que não haja contratações em valores superiores à prática do mercado. No caso, verificou-se que os valores mínimos de salário fixados no edital para as diversas categorias abrangidas pelo objeto do Pregão Eletrônico 57/2019 estão muito superiores aos pisos estabelecidos no instrumento de negociação coletiva, sem qualquer evidência de que eles acompanham os valores praticados pelo mercado em contratações similares. 
36. Quanto à Resolução do Senado Federal 3/2019, verificou-se que seu art. 1º estabelece como preferencial a contratação na modalidade de alocação por postos de trabalho. Tal modelo, entretanto, contrasta com o previsto na Instrução Normativa 5/2017 do então Ministério do Planejamento, Desenvolvimento e Gestão, segundo a qual a regra seria aferir os serviços com base no resultado, sendo a remuneração da contratada por postos de trabalho situação excepcional. Embora o citado normativo vincule apenas os órgãos pertencentes ao Poder Executivo, por se tratar de boa prática, condizente com os princípios estabelecidos pelo art. 3º da Lei 8.666/1993, entende-se que poderia servir como referência válida para os órgãos pertencentes aos demais Poderes da República.
37. Acrescente-se que essa é a linha predominante neste Tribunal, conforme expõe o voto que embasou o Acórdão 1097/2019-TCU-Plenário, elaborado pelo Ministro Bruno Dantas:
 (...) "
A administração pública, de modo geral, está sujeita aos eventuais sobressaltos decorrentes da substituição de pessoal em contratos de terceirização, notadamente, naqueles que demandam mão de obra qualificada. 
O caso sob análise não trata de mão de obra especializada, trata de terceirização de serviços gerais, de baixa complexidade, cuja substituição, a experiência demonstra, além de ser corriqueira, não causa maiores percalços nos diversos órgãos e entidades. 
A interpretação dada pela Diretoria-Geral do Senado à Resolução 3/2019 permitiria contratações de serviços destituídos de complexidade a preços injustificadamente superiores aos praticados pelos demais órgãos públicos, conforme destacado na decisão embargada.
Ante o exposto, manifesto pela aprovação do acórdão que ora submeto à apreciação deste Colegiado.
TCU, Sala das Sessões Ministro Luciano Brandão Alves de Souza, em 27 de maio de 2020.
Weder de Oliveira
Relator